ACORDAO-COMPLETO-2366481

ACÓRDÃO 7076/2019 ATA 27/2019 - PRIMEIRA CÂMARA

VISTOS, relatados e discutidos estes autos que tratam de pedido de reexame interposto pela Sra. Gilvania Magda Luz de Aquino em face do Acórdão 1890/2019-TCU-Primeira Câmara, por meio do qual esta Corte de Contas considerou ilegal ato de concessão de aposentadoria em favor do recorrente;
ACORDAM os ministros do Tribunal de Contas da União, reunidos em Sessão da 1ª Câmara, ante as razões expostas pelo relator e com fundamento nos arts. 33 e 48 da Lei 8.443/1992, em:
9.1. conhecer do presente pedido de reexame para, no mérito, negar-lhe provimento, mantendo-se inalterada a deliberação recorrida.
9.2. dar ciência desta deliberação à recorrente e à Universidade Federal do Rio Grande do Norte.

Pedido de reexame interposto em face de decisão do TCU que considerou ilegal o ato de aposentadoria emitido em favor da recorrente.

Primeira Câmara

3. Recorrente: Gilvania Magda Luz de Aquino (XXX.853.444-XX).

13.1. Ministros presentes: Walton Alencar Rodrigues (Presidente), Benjamin Zymler, Bruno Dantas e Vital do Rêgo (Relator).

VITAL DO RÊGO

Ministro Walton Alencar Rodrigues.

Adoto como relatório, com os devidos ajustes de forma, a instrução elaborada no âmbito da Secretaria de Recursos (peça 20) , com a qual se manifestou de acordo o corpo gerencial daquela unidade técnica especializada (peça 21) , a seguir transcrita:
INTRODUÇÃO
Trata-se de pedido de reexame interposto pela Sra. Gilvania Magda Luz de Aquino (peça 13) , ex-servidora da Universidade Federal do Rio Grande do Norte, contra o Acórdão 1890/2019-TCU-Primeira Câmara (peça 10) , que julgou ilegal seu ato de aposentadoria.
1.1. A deliberação recorrida apresenta o seguinte teor:
Os Ministros do Tribunal de Contas da União ACORDAM, por unanimidade, com fundamento no art. 71, incisos III e IX, da Constituição Federal de 1988, c/c os arts. 1º, inciso V, 39, inciso II, e 45, caput, da Lei 8.443/1992, e ainda com os arts. 143, inciso II, parte final, 260, § 1º, e 262, caput e § 2º, do Regimento Interno/TCU, bem assim com as Súmulas/TCU 276 e 279, em:
considerar ilegais os atos de concessão de aposentadoria a Gilvania Magda Luz de Aquino, Iaponira Marques de Almeida, Marcos Falchero Falleiros, Maria Arisnete Câmara de Morais, Maria de Lourdes Teixeira Vital, e negar os seus registros, em decorrência da inclusão de parcela judicial de 3,17%, na base de cálculo dos proventos;
dispensar a devolução dos valores indevidamente recebidos de boa-fé pelos interessados, nos termos do Enunciado 106 da Súmula desta Corte; 
fazer as determinações especificadas nos subitens 1.7 e 1.8.
1. Processo TC-Processo 034.937/2018-8 (APOSENTADORIA) 
1.1. Interessados: Gilvania Magda Luz de Aquino (XXX.853.444-XX) ; Iaponira Marques de Almeida (XXX.966.664-XX) ; Marcos Falchero Falleiros (XXX.795.518-XX) ; Maria Arisnete Câmara de Morais (XXX.983.944-XX) ; Maria de Lourdes Teixeira Vital (XXX.623.494-XX) 
1.2. Órgão/Entidade: Universidade Federal do Rio Grande do Norte
1.3. Relator: Ministro Walton Alencar Rodrigues
1.4. Representante do Ministério Público: Procurador Sergio Ricardo Costa Caribé
1.5. Unidade Técnica: Secretaria de Fiscalização de Pessoal (SEFIP) .
1.6. Representação legal: não há.
1.7. Determinar à Universidade Federal do Rio Grande do Norte que:
1.7.1. faça cessar os pagamentos decorrentes dos atos impugnados, comunicando ao TCU, no prazo de 15 (quinze) dias, as providências adotadas, nos termos dos arts. 261 e 262, caput, do Regimento Interno do TCU, 8º, caput, da Resolução - TCU 206/2007 e 15, caput, da Instrução Normativa - TCU 55/2007;
1.7.2. emita novos atos, livres da irregularidade apontada, submetendo-os ao TCU, pelo Sistema de Apreciação e Registro de Atos de Admissão e Concessões (Sisac) , no prazo de 30 (trinta) dias, nos termos dos arts. 262, § 2º, do Regimento Interno do TCU, e 15, § 1º, da Instrução Normativa - TCU 55/2007;
1.7.3. informe aos interessados o teor da presente deliberação, esclarecendo-lhes que, no caso de não provimento de recurso eventualmente interposto, deverão ser repostos os valores recebidos após a ciência do acórdão pelo órgão de origem;
1.7.4. no prazo de 30 (trinta) dias, contados da ciência da decisão, envie a este Tribunal documento comprobatório de que os interessados cujos atos foram impugnados estão cientes da presente deliberação;
1.8. Determinar à Sefip que monitore o cumprimento das determinações supramencionadas. (grifos acrescidos) .
HISTÓRICO 
Trata-se de processo de aposentadoria da recorrente, que foi julgado ilegal, em razão da inclusão, nos proventos, de parcela judicial relativa à defasagem da URV (3,17%) .
ADMISSIBILIDADE
Reitera-se o exame preliminar de admissibilidade efetuado por esta Secretaria (peça 15) , no sentido de que o presente pedido de reexame deve ser conhecido, nos termos do art. 48 da Lei 8.443/1992, c/c os artigos 285 e 286, parágrafo único, do RI/TCU, suspendendo-se os efeitos da alínea "a" e dos subitens 1.7.1 e 1.7.2 do Acórdão 1890/2019-TCU-Primeira Câmara. Observa-se que o Excelentíssimo Senhor Ministro Vital do Rêgo, mediante despacho de peça 18, concordou com esta unidade técnica.
EXAME DE MÉRITO
Delimitação
Constitui objeto do presente recurso definir se:
houve violação à coisa julgada;
houve ofensa ao princípio da irrepetibilidade de alimentos.
5. Da violação à coisa julgada
5.1. Defende-se o pagamento, de forma destacada, do percentual de 3,17% (URV) , nos proventos da recorrente, com base nos seguintes argumentos:
5.2. Torna-se clarividente a inviolabilidade da coisa julgada, sendo esta um ato acabado por excelência, destacando-se que o único caminho admitido para obtenção de sua relativização é através de ação rescisória, procedimento autônomo que não foi adotado pela Administração Pública que, apenas pautando-se em decisão do TCU, busca cessar o pagamento de vantagem concedida mediante processo judicial que já transitou em julgado. Configura-se, pois, flagrante violação da coisa julgada no caso concreto e, por via reflexa, ao estatuído no Texto Magno.
Análise:
5.3. Acerca da vantagem 3,17%, convém fazer uma breve retrospectiva da situação. Anota-se que tal percentual consiste em diferença decorrente da aplicação errônea dos critérios de revisão dos vencimentos dos servidores públicos estabelecidos nos arts. 28 e 29 da Lei 8.880/1994 (que estabeleceu a Unidade Real de Valor - URV) . A Portaria Interministerial 26, de 20/1/1995, divulgou o reajuste dos vencimentos fixando-os em 22,07%, embora o correto, segundo o critério definido naqueles dispositivos legais, fosse 25,24%. Restou, portanto, o resíduo de 3,17% que, em um primeiro momento, foi buscado pelos servidores públicos junto ao Poder Judiciário. 
5.4. Com o advento da Medida Provisória 2225-45, de 4/9/2001, o Poder Executivo estendeu a todos os servidores públicos aquele percentual de reajuste, tendo estabelecido que seu pagamento somente seria devido até a data de reorganização ou reestruturação de cargos e carreiras.
5.5. Vê-se, portanto, que com o advento da Medida Provisória 2225-45, os efeitos de eventual sentença judicial deveriam ter cessado. A manutenção do reajuste de 3,17% obtido pela via judicial, cumulativamente com o reajuste concedido pela MP 2225-45, era imprópria, uma vez que se tratavam da mesma vantagem.
5.6. Conforme frisou o relator do Acórdão 213/2012-TCU-Segunda Câmara: 
É entendimento pacífico desta Corte que os pagamentos dos percentuais relativos a planos econômicos, a exemplo da denominada URV (3,17%) , não se incorporam aos salários em caráter permanente, pois têm natureza de antecipação salarial, sendo devidos somente até a reposição das perdas salariais havidas no ano anterior, o que ocorre na primeira data-base posterior ao gatilho, conforme o Enunciado nº 322 do Tribunal Superior do Trabalho (TST) .
5.7.	O voto condutor do Acórdão 6739/2010-TCU-Primeira Câmara discutiu exaustivamente os efeitos temporais do direito adquirido e da coisa julgada. Nesse sentido, assinalou que "a coisa julgada é limitada pela situação jurídica sob cuja órbita se configurou".
5.8. Veja-se, nessa linha, excerto do acórdão proferido pelo Supremo Tribunal Federal nos autos do RE 241884/ES:
É firme a jurisprudência do STF no sentido de que a garantia do direito adquirido não impede a modificação para o futuro do regime de vencimentos do servidor público. Assim, e desde que não implique diminuição no quantum percebido pelo servidor, é perfeitamente possível a modificação no critério de cálculo de sua remuneração. (destaque acrescido) 
5.9. Também o Superior Tribunal de Justiça, ao se manifestar sobre o Mandado de Segurança 13721/DF, assim expressou:
Mandado de segurança. Ato coator praticado pelo Conselho da Justiça Federal. Servidores Públicos. Obtenção, mediante ação transitada em julgado em 1993, do reconhecimento do direito à correção monetária de 26,05% sobre sua remuneração mensal (URP) . Posterior aprovação, mediante as Leis nº s 9.421/96, 10.745/02 e 11.416/2006, de Planos de Cargos e Salários, com reestruturação das carreiras do Poder Judiciário. Determinação, pelo CNJ, da absorção paulatina das diferenças de correção monetária, culminando com a equalização dos vencimentos. Alegação de ofensa à coisa julgada. Inexistência.
- A coisa julgada que assegura vantagens funcionais se perfectibiliza à vista da lei vigente à data da sentença. Alterada a lei, e fixados novos vencimentos, o funcionário só tem direito a sua irredutibilidade, de modo que, se for o caso, perceberá como vantagem pessoal a parcela suprimida. Precedente.
Segurança denegada. (destacamos) 
5.10. A supressão do pagamento da parcela de 3,17% a partir da edição da MP 2225-45 não caracteriza, portanto, o desrespeito à coisa julgada, mas mera equalização dos vencimentos em face de um panorama jurídico posterior, conforme entendimento externado por ocasião da prolação do Acórdão 5184/2013-TCU-Segunda Câmara. A propósito, cabe trazer o seguinte excerto do Voto condutor da referida deliberação:
10. De fato, com a edição da MP 2.225-45/2001, os vencimentos dos servidores do Poder Executivo - aí incluídos, evidentemente, os servidores da UFSC - foram majorados de modo a abarcar o pagamento da URV de 3,17%, tendo havido, inclusive, reparação de atrasados. Em função disso, o Ministério do Planejamento, no intuito de evitar pagamentos em duplicidade, orientou os órgãos e entidades do Sipec (Sistema de Pessoal Civil do Poder Executivo) a suprimirem os lançamentos destacados da URV, efetuados em rubricas específicas, criadas com o propósito de dar cumprimento a decisões judiciais.
11. Essa orientação do Ministério, conquanto juridicamente inatacável e insuscetível de produzir qualquer tipo de redução salarial, ensejou a reclamação dos servidores. Para esclarecer o ponto, bastava à UFSC informar ao Juízo que não houve supressão da URV, mas tão somente modificação na sua forma de pagamento: em vez de rubrica específica, destacada, a vantagem passou a compor os vencimentos ordinários do funcionalismo, reajustados que foram no respectivo percentual.
12. Não o fazendo, em que pese instada a tanto, a Universidade deu a entender à Justiça que realmente havia suprimido o pagamento dos 3,17%, descumprindo a decisão transitada em julgado. [...] 
13. É de se ver, contudo, que a inépcia da defesa da UFSC não ocasionou - com o advento da nova deliberação judicial - a ampliação dos direitos anteriormente auferidos pelos reclamantes, nem a alteração da natureza jurídica da parcela adicionada aos seus rendimentos. Assim, os pagamentos em duplicidade da URV, que perduram há cerca de onze anos, jamais possuíram suporte jurídico idôneo, sendo, antes, fruto exclusivo da maneira negligente com que o assunto tem sido tratado, em todo esse tempo, pelos prepostos da Administração. (destacamos e sublinhamos) 
5.11. Convém reproduzir também excerto do Voto que embasa o Acórdão 2870/2013-TCU-Primeira Câmara: 
12. Ao realizar-se o cotejo entre o teor da MP nº 2.225-45/2001 e os termos da decisão judicial, verifica-se que o fato gerador dos reajustes discutidos nos dois instrumentos (judicial e administrativo) é o mesmo. Pode-se afirmar, assim, que, na prática, a efetividade da decisão judicial deveria ter se restringido ao pagamento dos retroativos, já que a incorporação do percentual de reajuste pretendido já havia ocorrido por meio da MP nº 2.225-45/2001. Frise-se, mais uma vez, que a sentença foi proferida em 1999 e o reajuste foi incorporado administrativamente aos vencimentos dos servidores em 1/1/2002, conforme disposto no art. 9º da referida MP.
13. Ademais, a Medida Provisória nº 2.225-45/2001, em seu art. 10, dispõe de forma clara que na hipótese de reorganização ou reestruturação de cargos e carreiras o reajuste de que trata o art. 8º somente será devido até a data da vigência da reorganização ou reestruturação efetivada.
14. Tem-se, assim, que o reajuste concedido judicialmente tem o mesmo fato gerador que aquele concedido na MP nº 2.225-45/2001, não podendo haver, deste modo, o pagamento da referida vantagem em duplicidade. Além disso, deve ser levado em consideração o art. 10 da referida medida provisória, segundo o qual o reajuste seria devido apenas até a data de uma possível reorganização ou reestruturação de cargos e carreiras. Dessa forma, não há como se considerar legal a manutenção da referida parcela até os dias atuais, notadamente quando se sabe que, no caso concreto, houve a reestruturação e/ou reorganização das carreiras ocupadas pelos interessados.
15. Outro não tem sido o entendimento do Superior Tribunal de Justiça, que tratou dos arts. 8º ao 10 da MP nº 2.225-45/2001 em recentes julgados, assim ementados:
"ADMINISTRATIVO. AGRAVO REGIMENTAL EM RECURSO ESPECIAL. REAJUSTE DE 3,17%. ART. 10 DA MP 2.225-45/01. LIMITAÇÃO. REESTRUTURAÇÃO E REORGANIZAÇÃO DE CARREIRA. AGRAVO REGIMENTAL DESPROVIDO.
1.[...].
2. É pacífica a jurisprudência desta Corte de que o art. 10 da Medida Provisória 2.225-45/01 apenas determinou que a implantação do reajuste de 3,17%, devido aos servidores públicos civis do Poder Executivo Federal, deverá ser considerada pelo legislador federal quando operar reestruturação ou reorganizar carreiras. Precedentes.
3.[...].
4. A MP 2.225/2001 foi editada com o fito de que fosse estendido a todos os servidores públicos federais o reajuste de 3,17% devido por força da Lei 8.880/94. Nada mais fez, portanto, do que reconhecer e amparar um prévio e legítimo interesse dos servidores, assim como em alguns casos o fizeram eventuais sentenças favoráveis a estes. A inobservância da MP implicaria o pagamento em duplicidade da verba, que em alguns casos já estaria incorporada à remuneração do servidor e determinada por decisão judicial. Não se trata, portanto, de ofensa à coisa julgada, mas do reconhecimento por duas vias diferentes - a MP em geral e as decisões judiciais em casos específicos - de um mesmo direito.
5. Agravo Regimental desprovido." (AgRg no REsp 976764 / PR, Relator: Ministro Napoleão Nunes Maia Filho, Órgão Julgador: Quinta Turma, DJe 01/12/2008) 
"ADMINISTRATIVO. AGRAVO REGIMENTAL NO RECURSO ESPECIAL. SERVIDOR PÚBLICO FEDERAL. RESÍDUO DE 3,17%. LIMITAÇÃO. REESTRUTURAÇÃO OU REORGANIZAÇÃO DE CARREIRA. PRECEDENTES. AGRAVO IMPROVIDO.
O Superior Tribunal de Justiça tem limitado os efeitos patrimoniais da concessão do resíduo de 3,17% (três vírgula dezessete por cento) a 1º/1/02, em relação aos servidores públicos civis em geral, ou à data em que se deu a reestruturação ou reorganização de cargos e carreiras, conforme o caso, segundo os arts. 9º e 10 da MP 2.225-45/01. Agravo regimental improvido." (AgRg no REsp. 865.392/SC, Rel. Min. Arnaldo Esteves Lima, DJU 14.05.2007) .
"EMBARGOS DE DECLARAÇÃO RECEBIDOS COMO AGRAVO REGIMENTAL. SERVIDOR PÚBLICO. REAJUSTE DE 3,17%. COISA JULGADA. FATO SUPERVENIENTE. ALEGAÇÃO EM SEDE DE EMBARGOS À EXECUÇÃO. POSSIBILIDADE. ART. 741, INCISO VI, DO CÓDIGO DE PROCESSO CIVIL. EMBARGOS À EXECUÇÃO. LIMITAÇÃO TEMPORAL. ART. 10 DA MEDIDA PROVISÓRIA N.º 2.225/2001. REESTRUTURAÇÃO OU REORGANIZAÇÃO DA CARREIRA. LEI N.º 9.654/98.
1. Publicada após a prolação da sentença, bem como após a interposição da apelação da União no processo de conhecimento, a Medida Provisória n.º 2.225-45/2001 configura-se fato superveniente capaz de ser alegado na via dos embargos à execução, sem que tal proceder implique ofensa à coisa julgada.
2. A orientação firmada no âmbito deste Tribunal é no sentido da possibilidade de aplicação da limitação prevista no art. 10 da Medida Provisória n.º 2.225-45/2001.
3. Embargos de declaração recebidos como agravo regimental, ao qual se nega provimento." (AgRg no REsp. 990.483/PR, Rel. Min. Laurita Vaz, DJe 07/04/2008) .
"RECURSO ESPECIAL. ADMINISTRATIVO E PROCESSO CIVIL. REAJUSTE DE 3, 17%. MP 2.225-45/2001. REESTRUTURAÇÃO DA CARREIRA PROVADA. LIMITAÇÃO CONCEDIDA. COISA JULGADA. AUSÊNCIA DE VIOLAÇÃO.
1. Esta Corte tem entendido que, para o reconhecimento da limitação do reajuste de 3,17%, é imperioso que a parte demonstre que efetivamente houve reestruturação da carreira, de modo a fazer incidir o art. 10 da MP nº 2.225/01. Portanto, se restou provada a reestruturação, não há como deixar de reconhecer o limite temporal para a concessão do reajuste.
2. Não ofende a coisa julgada a aplicação, em embargos à execução, da MP nº 2.225/01, que, por inexistir no ordenamento jurídico quando do processo de conhecimento, somente naquela fase pôde ser suscitada.
3. Agravo regimental improvido." (AgRg no REsp. 941.586/PR, Rel. Min. Maria Thereza de Assis Moura, DJU 10/12/2007) .
16. Mostra-se manifesta, deste modo, a ilegitimidade do pagamento da parcela referente aos 3,17% na forma que vem sendo paga pela unidade jurisdicionada, até porque, mesmo havendo decisão judicial no sentido de que deveria ser mantido o pagamento após o advento da MP nº 2.225-45/2001, conforme sustentado pela defesa apresentada pelos servidores, é certo que a referida vantagem deveria ter sido absorvida pelos planos de carreira supervenientes à decisão judicial, seja por força do artigo 10 da referida medida provisória, seja por força da sistemática adotada por esta Corte de Contas por meio do Acórdão 2161/2005-TCU-Plenário. (destacamos) 
5.12. Não se poderia deixar, ainda, de registrar o seguinte excerto do Voto condutor do Acórdão 3006/2013-TCU-Segunda Câmara:
[...] entendo que planos de carreira editados posteriores àquela manifestação - à guisa de exemplo, cito a Lei 11.784/2008 -, autorizaram a absorção da parcela. 
A perda remuneratória reposta por meio da concessão desse percentual ocorreu no ano de 1995. Alterações incorridas na estrutura remuneratória afetam, sim, o direito à manutenção da vantagem. Havendo alteração na situação jurídica com base na qual foi proferida a sentença, afasta-se a incidência da coisa julgada, ex vi do art. 471 do Código de Processo Civil.
Nesse sentido, foi o entendimento do próprio TRF da 4ª Região:
"De outro lado, tampouco a coisa julgada formada no Mandado de Segurança nº 2001.71.01.001282-2 tem o alcance pretendido pela apelante, uma vez que o vínculo funcional entre os servidores e o Poder Público configura relação jurídica continuativa, se lhe aplicando as disposições dos arts. 468 do CPC e 471, I, do Código de Processo Civil:
Art. 468. A sentença, que julgar total ou parcialmente a lide, tem força de lei nos limites da lide e das questões decididas.
 (...) 
Art. 471. Nenhum juiz decidirá novamente as questões já decididas, relativas à mesma lide, salvo:
I - se, tratando-se de relação jurídica continuativa, sobreveio modificação no estado de fato ou de direito; caso em que poderá a parte pedir a revisão do que foi estatuído na sentença.
No caso, noticiada a ocorrência de reestruturações na carreira da autora, houve alteração fundamental na relação jurídica existente entre a autora e a Administração, a afastar a observância da coisa julgada." (Decisão monocrática da Desembargadora Federal Maria Lúcia Luz Leiria na Apelação/Reexame necessário no processo 5002751-11.2010.404.7101, em 6.2.2012, Terceira Turma) .
Portanto, uma vez verificado que os fundamentos que amparavam o pagamento não mais remanescem, deve-se proceder à retirada da parcela, sob pena de enriquecimento sem causa dos servidores.
Assim, não há erro na determinação efetuada à UFSC para que proceda à absorção da rubrica relativa ao percentual de 3,17%, uma vez que houve alterações da estrutura remuneratória na qual foi apurada a perda em questão. Essas alterações são posteriores à decisão judicial que autorizou a incorporação da vantagem. (destacamos e sublinhamos) 
5.13. Extrai-se dos excertos reproduzidos que não subsiste mais o pagamento, de forma destacada, da parcela relativa ao percentual de 3,17%, ainda que seja convertida em VPNI, sob o pretexto de estar dando cumprimento decisão judicial, pois caracteriza duplicidade de pagamento, visto que o referido percentual faz parte da composição dos vencimentos de todo o funcionalismo desde a edição da MP 2.225-45/2001, inclusive dos servidores da Universidade Federal do Rio Grande do Norte, sejam ativos, sejam inativos. 
5.14. Portanto, não há que falar em ofensa à coisa julgada, tendo em vista que as circunstâncias de fato e de direito mudaram após a prolação da decisão judicial, sendo que a vantagem, que está sendo paga de forma destacável, já foi, inclusive, absorvida - na sistemática estabelecida pelo Acórdão 2161/2005-TCU-Plenário, com as observações dispostas no Acórdão 269/2012-TCU-Plenário -, há tempos pelos aumentos reais que tiveram os servidores após a prolação da sentença, com bem apontado nos referidos julgados do Tribunal.
5.15. Com essa mesma orientação, registra-se a recente decisão do STF no RE 561.836, com repercussão geral reconhecida, onde se discutiu sobre incorporação de diferenças de URV. Na oportunidade decidiu a egrégia Suprema Corte que "o percentual de correção apurado nos casos de erro de conversão deixa de ser aplicado a partir do momento em que houver reestruturação da remuneração da carreira dos servidores eventualmente prejudicados" (http://www.stf.jus.br/portal/processo/verProcessoAndamento.asp?incidente=2554015, acessado em 5/2/2014) .
5.16. Neste sentido, ainda, o TCU prolatou o Acórdão 8489/2013-TCU-Primeira Câmara, que julgou Pedido de Reexame de ex-servidor da UFSC, em que o Exmo. Ministro-Relator Walton Alencar Rodrigues discorreu minuciosamente sobre o assunto, conforme excerto:
II
Obviamente, não cabe ao TCU discutir ou desconstituir decisões judiciais transitadas em julgado. Não pode o TCU negar a força da decisão judicial, por discordar de seus fundamentos e, muito menos, determinar o descumprimento da sentença, ainda que flagrantemente ilegal, injusta e incorreta.
 (...) 
Não obstante, uma coisa é a lei posterior intentar desconstituir a coisa julgada para reger os fatos e as questões examinadas na ação judicial. Outra, absolutamente diversa, é a lei posterior - que haja alterado (ou, até mesmo, revogado) prescrições normativas aplicadas, jurisdicionalmente, na resolução do litígio - vir a reger as situações de fato e de direito, ocorridas após o litígio e, por óbvio, não alcançadas pela coisa julgada.
Não há afronta à coisa julgada no cumprimento de lei nova, aplicável apenas a fatos posteriores aos apreciados na ação judicial. A lei nova não retroage para modificar os efeitos que a sentença possa ter produzido sobre fatos anteriores à inovação legislativa. Os atos passados continuam regidos pela norma dada pelo provimento judicial. 
O acórdão proferido no âmbito do processo judicial, que transitou em julgado, permanece existindo e não pode ser desconstituído, nem a decisão prolatada pode ter seu mérito rediscutido em qualquer outra ação. 
Tanto permanece a coisa julgada que restaria plenamente caracterizada sua violação caso lei nova fosse editada para retroagir e dispor de forma contrária ao decidido na ação em relação aos fatos nela apreciados.
 (...) 
Reproduzida na íntegra a lição, verifica-se que Liebman afirma que a imutabilidade dos efeitos da sentença está vinculada à situação existente ao tempo em que a decisão foi prolatada, de modo que fatos supervenientes não estão com seus efeitos obstados pela sentença que lhes é anterior.
Basta ver que sentença judicial transitada em julgado determinando o pagamento de dada vantagem trabalhista deixa de produzir seus efeitos tão logo o contrato seja extinto, por exemplo, em razão de demissão. Apesar do trânsito em julgado, não está mais o empregador obrigado a pagar a vantagem a que foi condenado em sentença para quem já não é seu empregado. A extinção da relação de trabalho tem como consequência direta e automática a cessação dos efeitos da condenação.
 (...) 
Uma vez que a imutabilidade do dispositivo da decisão transitada em julgada somente opera nos limites da lide apreciada, não alcançando fatos e leis não existentes à época do julgamento, a coisa julgada referida neste processo não constituiu óbice algum para que os responsáveis dessem fiel cumprimento às leis supervenientes, em especial os planos de carreira que vieram a ser editados.
Não está o TCU a desconstituir a coisa julgada, pois não se pretende modificar nenhuma situação alcançada pela decisão judicial proferida. Tampouco está o TCU a suspender pagamentos assegurados por sentença transitada em julgado, por não haver qualquer sentença transitada em julgado amparando os pagamentos realizados em desacordo as leis que regem a matéria.
Na essência, reconhece o STF a limitação temporal da eficácia da coisa julgada frente à alteração de regime jurídico. Não havendo desrespeito à garantia da irredutibilidade de vencimentos, a coisa julgada não constituiu óbice à alteração do regime jurídico, sob pena de configurar direito adquirido a regime jurídico, o que sempre foi repelido tanto pela doutrina como pela jurisprudência.
Segundo pacífica jurisprudência do Supremo Tribunal Federal, a alteração de regime jurídico não enseja ofensa a direito adquirido, por não haver direito adquirido a regime jurídico. Essa orientação tem sido aplicada também em relação à coisa julgada, uma vez que esta nada mais é que uma das causas ou fontes geradoras do direito adquirido. 
A Constituição Federal não confere à coisa julgada proteção maior do que a que confere ao direito adquirido.  Ambos estão amparados por um mesmo regime de proteção que os resguarda dos efeitos da legislação superveniente que não os poderá prejudicar.
Essa proteção constitucional encontra limites na conhecida fórmula, tantas vezes reiterada pelo STF, no sentido de que não há direito adquirido a regime jurídico. Seja qual for a forma de aquisição desse direito, se decorrente de ato jurídico perfeito, de situação definitivamente constituída ou de coisa julgada, não são eles aptos a impedir os efeitos da modificação superveniente do regime jurídico.
 (...) 
III
Idêntica situação encontra-se nestes autos. 
Não há nas decisões transitadas em julgado qualquer determinação para que essas parcelas - de natureza de antecipação de reajuste - não sejam absorvidas por aumentos e planos de carreira instituídos por leis posteriores. Não há falar em direito adquirido ou de coisa julgada a impedir a aplicação do novo regime, com a absorção das parcelas de antecipação de reajustes.
5.17. Nessa ordem de ideias, ganha corpo óbice intransponível ao acolhimento do argumento apresentado.
6. Do caráter alimentar da aposentadoria
6.1. A recorrente aduz que, devido ao caráter alimentar da aposentadoria, deve ser aplicado o princípio da irrepetibilidade dos alimentos, com base no seguinte argumento:
6.2. É de se assinalar que o acréscimo então recebido pela parte autora constitui parcela de caráter alimentar, inexistindo acúmulo a ser restituído, pois que direcionado o mesmo à sobrevivência cotidiana do seu beneficiário e de sua família, devendo ser aplicado o princípio da irrepetibilidade dos alimentos.
Análise:
6.3. Quanto à boa-fé da recorrente, tenha-se presente que foi considerada ao se dispensar a devolução dos valores indevidamente recebidos, nos termos da alínea "b" do acórdão recorrido.
6.4. É sobremodo importante ressaltar que este Tribunal tem o poder/dever de apreciar, para fins de registro, os atos de aposentadoria na esfera federal, nos termos do art. 71 da Lei Maior. Esta prerrogativa não pode ser infirmada pela sobreposição do caráter alimentar e da dignidade da pessoa humana.
6.5. Quanto ao argumento de violação ao princípio da dignidade da pessoa humana, cumpre observar que este Tribunal deve observar o princípio da legalidade. 
6.6. Nesse quadro, é de se reconhecer que a aposentadoria tem caráter alimentar. No entanto, a Administração deverá observar o princípio da legalidade. De fato, não se pode relegar ao oblívio a lição de Hely Lopes Meirelles:
Na Administração Pública não há liberdade nem vontade pessoal. Enquanto na administração particular é lícito fazer tudo que a lei não proíbe, na Administração Pública só é permitido fazer o que a lei autoriza. A lei para o particular significa "pode fazer assim"; para o administrador público significa "deve fazer assim" (in Direito Administrativo Brasileiro, 33ª ed., São Paulo: Malheiros Editores, 2007, p. 87-88) .
6.7. Nessa ordem de ideias, observada a violação ao princípio da legalidade no ato de aposentadoria em reexame, este Tribunal deverá manter o julgamento pela ilegalidade, apesar do princípio da dignidade da pessoa humana.
6.8. No que tange a uma possível violação ao princípio da irredutibilidade salarial, destaca-se, ainda, que, de acordo com o e. STF, não há óbice à redução de proventos caso alguma parcela/vantagem esteja sendo paga ao arrepio da lei, nos termos do entendimento proferido no âmbito do MS 25.552, de relatoria da Ministra Cármen Lúcia, verbis: 
EMENTA: MANDADO DE SEGURANÇA. ATO DO TRIBUNAL DE CONTAS DA UNIÃO. APOSENTADORIA DE MAGISTRADO.[...]. DECADÊNCIA ADMINISTRATIVA E OFENSA AO PRINCÍPIO DA IRREDUTIBILIDADE DE SALÁRIOS NÃO CONFIGURADAS. [...]3. O Supremo Tribunal Federal pacificou entendimento de que, sendo a aposentadoria ato complexo, que só se aperfeiçoa com o registro no Tribunal de Contas da União, o prazo decadencial da Lei n. 9.784/99 tem início a partir de sua publicação. Aposentadoria do Impetrante não registrada: inocorrência da decadência administrativa. 4. A redução de proventos de aposentadoria, quando concedida em desacordo com a lei, não ofende o princípio da irredutibilidade de vencimentos. Precedentes. 5. Segurança denegada (grifos acrescidos) .
6.9. Por conseguinte, opina-se pela rejeição dos argumentos apresentados pela recorrente.
CONCLUSÃO
7.	Da análise anterior, conclui-se que:
não houve violação à coisa julgada;
não houve ofensa ao princípio da irrepetibilidade de alimentos.
7.1. Com base nessas conclusões, é de se propor a negativa de provimento do presente recurso.
PROPOSTA DE ENCAMINHAMENTO
8. Ante o exposto, submetem-se os autos à consideração superior, propondo-se, com fundamento no art. 48 da Lei 8.443/1992, c/c os artigos 285 e 286, parágrafo único, do RI/TCU: 
a) conhecer do pedido de reexame interposto e, no mérito, negar-lhe provimento;
b) cientificar a recorrente e os demais interessados do acórdão que vier a ser prolatado, ressaltando-se que o relatório e o voto que o acompanharem podem ser consultados no endereço www.tcu.gov.br/acordaos, no dia seguinte ao de sua oficialização.
O Ministério Público, representado nos autos pelo Procurador Dr. Sergio Ricardo Costa Caribé, manifestou-se de acordo com a proposição da unidade técnica (peça 23) .
É o Relatório.

Matthaus Henrique de Gois Ferreira (OAB/RN 10.235) e outros.

Procurador Sergio Ricardo Costa Caribé.

APOSENTADORIA. ATO CONSIDERADO ILEGAL EM DECORRÊNCIA DO PAGAMENTO DE PARCELA ALUSIVA AO PERCENTUAL DE 3,17% (RESÍDUO DA URV). PEDIDO DE REEXAME. ELEMENTOS INCAPAZES DE MODIFICAR O JUÍZO FORMADO. NEGATIVA DE PROVIMENTO.

APOSENTADORIA (APOS)

Secretaria de Recursos (Serur).

Aprecia-se, nesta oportunidade, pedido de reexame interposto pela ex-servidora Gilvania Magda Luz de Aquino em face do Acórdão 1890/2019-TCU-Primeira Câmara, por meio do qual esta Corte de Contas considerou ilegal o ato de concessão de aposentadoria emitido em favor da interessada em decorrência do pagamento da vantagem referente ao percentual de 3,17% (URV) .
A recorrente, em seu apelo apresentado na peça 13 sustenta, em síntese, que a decisão recorrida violou a coisa julgada além de ter ofendido o princípio da irrepetibilidade de alimentos.
A Serur, em seu parecer, propõe que o recurso seja conhecido para, no mérito, negar-lhe provimento. A unidade técnica, após analisar os argumentos apresentados pelos recorrentes, formulou as seguintes conclusões: (i) A supressão do pagamento da parcela de 3,17% a partir da edição da MP 2225-45 não caracteriza, portanto, o desrespeito à coisa julgada, mas mera equalização dos vencimentos em face de um panorama jurídico posterior; (ii) Quanto à boa-fé da recorrente, a unidade  técnica destaca que esta já foi considerada ao se dispensar a devolução dos valores indevidamente recebidos, nos termos da alínea "b" do acórdão recorrido. Além disso, em relação à suposta violação do princípio da irredutibilidade salarial, destaca-se, que, de acordo com o STF, não há óbice à redução de proventos caso alguma parcela/vantagem esteja sendo paga ao arrepio da lei, nos termos do entendimento proferido no âmbito do MS 25.552.
O Ministério Público junto ao TCU, em sua manifestação regimental, acompanhou a proposta da unidade técnica.
-II-
Quanto à admissibilidade, ratifico o entendimento já externado no despacho de peça 18, no sentido de que o recurso deva ser conhecido, uma vez preenchidos os requisitos de admissão que regem a espécie. 
No tocante ao mérito do apelo, registro minha concordância integral com a proposta alvitrada pela Secretaria de Recursos, aquiescida pela manifestação do MPTCU, razão pela qual incorporo os argumentos trazidos e seus respectivos fundamentos, transcritos no Relatório precedente, em minhas razões de decidir, sem prejuízo de tecer os comentários que se seguem.
No que diz respeito à rubrica judicial decorrente da URV de 3,17%, na linha do que foi detalhado na instrução da Serur, esclareço que tal parcela deve ser absorvida, em especial, por conta do comando contido no art. 10 da MP 2.225/2001, que determina o pagamento dessa parcela apenas até a data de reorganização da carreira à qual pertence o servidor. Não é outro o teor do mencionado dispositivo: 
Art. 10. Na hipótese de reorganização ou reestruturação de cargos e carreiras, concessão de adicionais, gratificações ou qualquer outra vantagem de qualquer natureza, o reajuste de que trata o art. 8º somente será devido até a data da vigência da reorganização ou reestruturação efetivada (...) 
Nesse contexto, deve ser ressaltado que, após a concessão da rubrica, a carreira a que pertence a recorrente foi reestruturada em algumas oportunidades, a exemplo da modificação promovida pela Lei 12.772/2012, que reorganizou o plano de carreira do Magistério Superior das instituições federais de ensino, fato que demonstra equívoco na execução da ordem judicial concessiva do percentual de 3,17%. 
Verifica-se, portanto, que não há fundamento que autorize a manutenção do pagamento da referida vantagem, já estendida por meio da Medida Provisória 2.225-45/2001, de 4/9/2001 (posterior à ação Judicial 2001.84.00.003685-2, de 17/4/2001, que tramitou na 4ª Vara Federal do Rio Grande do Norte) a todos os servidores civis do Poder Executivo Federal. Nesse contexto, a continuidade dos pagamentos da vantagem decorrente da URV (3,17%) caracteriza duplicidade no pagamento.
Portanto, no momento em que a administração passou a atender voluntariamente, por meio do pagamento administrativo, o pleito dos grupos de servidores que judicializaram a questão, as decisões judiciais que até então vinham produzindo seus efeitos, compelindo a administração a pagar o percentual, chegam ao termo final de seu efeito, visto que a "injustiça atacada" deixa de existir (já que o percentual solicitado no âmbito do Poder Judiciário passou a ser pago de forma espontânea pela administração) . 
Assim, a decisão judicial cumpriu integralmente seu objeto não havendo qualquer razão para que a parcela continue a ser paga duas vezes aos servidores que ingressaram na justiça pleiteando o pagamento da vantagem, sob pena de se ferir o princípio da isonomia. 
Nesse contexto, convém rememorar os ensinamentos do saudoso Ministro Teori Zavascki no sentido de que, se determinada decisão de mérito afirmou que uma relação jurídica existe ou que tem certo conteúdo, é porque supôs a existência de determinado comando normativo (norma jurídica) e de determinada situação de fato (suporte fático de incidência) ; se afirmou que determinada relação jurídica não existe, supôs a inexistência ou do comando normativo ou da situação de fato afirmada pelo litigante interessado. Nesse contexto, a alteração de qualquer desses elementos compromete o silogismo original da sentença porque estará alterado o silogismo do fenômeno de incidência por ela apreciado: a relação jurídica que antes existia deixou de existir e vice-versa.[footnoteRef:2]  [2:  ZAVASCKI, Teori Albino. Eficácia das sentenças na jurisdição constitucional. 4. ed., rev., atual. e ampl. São Paulo: Revista dos Tribunais, 2017. p. 105.] 
Daí, afirmar-se que a força do comando sentencial tem uma condição implícita, a da cláusula rebus sic stantibus, e significa que ela atua enquanto se mantiverem íntegras as situações de fato e de direito existentes quando da prolação da sentença. Alterada a situação de fato (muda o suporte fático, mantendo-se o estado da norma) ou de direito (muda o estado da norma, mantendo-se o estado de fato) , ou dos dois, a sentença deixa de ter a força de lei entre as partes, que até então mantinha. 
No caso concreto em análise, conforme já mencionado, o suporte fático que fundamentou a decisão judicial que concedeu o pagamento do percentual referente aos 3,17% há muito restou exaurido, na medida em que tal percentual foi estendido a todos os servidores civis, em momento posterior ao provimento judicial, por meio da Medida Provisória 2.225/2001.
Além disso, ainda que algum valor residual hipoteticamente tivesse sido implementado para evitar eventual decesso remuneratório, tal resíduo também deveria ter sido compensado ao longo do tempo pelas diversas reestruturações de carreira e aumentos de remuneração que que beneficiaram a recorrente, em razão de configurar relação de trato sucessivo submetida à cláusula rebus sic stantibus. 
 Nessa senda, observo que tal entendimento já foi acolhido pelo STF no regime de repercussão geral no Recurso Extraordinário 596.663, cuja decisão restou assim ementada:
"CONSTITUCIONAL. PROCESSUAL CIVIL. SENTENÇA AFIRMANDO DIREITO À DIFERENÇA DE PERCENTUAL REMUNERATÓRIO, INCLUSIVE PARA O FUTURO. RELAÇÃO JURÍDICA DE TRATO CONTINUADO. EFICÁCIA TEMPORAL. CLÁUSULA REBUS SIC STANTIBUS. SUPERVENIENTE INCORPORAÇÃO DEFINITIVA NOS VENCIMENTOS POR FORÇA DE DISSÍDIO COLETIVO. EXAURIMENTO DA EFICÁCIA DA SENTENÇA.
A força vinculativa das sentenças sobre relações jurídicas de trato continuado atua rebus sic stantibus: sua eficácia permanece enquanto se mantiverem inalterados os pressupostos fáticos e jurídicos adotados para o juízo de certeza estabelecido pelo provimento sentencial. A superveniente alteração de qualquer desses pressupostos (a) determina a imediata cessação da eficácia executiva do julgado, independentemente de ação rescisória ou, salvo em estritas hipóteses previstas em lei, de ação revisional, razão pela qual (b) a matéria pode ser alegada como matéria de defesa em impugnação ou em embargos do executado.
Afirma-se, nessa linha de entendimento, que a sentença que reconhece ao trabalhador ou servidor o direito a determinado percentual de acréscimo remuneratório deixa de ter eficácia a partir da superveniente incorporação definitiva do referido percentual nos seus ganhos. 
Recurso extraordinário improvido".
Portanto, sem afrontar o instituto da coisa julgada é possível suprimir a parcela decorrente do percentual de 3,17%, ainda que amparada por decisão judicial com trânsito em julgado, já que, em razão das alterações na situação fática e jurídica que deu causa ao pedido judicial, a exemplo das reestruturações supervenientes na carreira a que pertence a recorrente, tais parcelas foram devidamente compensadas ao longo dos anos. 
Por fim, no que tange à devolução dos valores recebidos de boa fé, vale ressaltar que por meio do acórdão recorrido o TCU dispensou a restituição de tais valores até a data da prolação daquela deliberação, consoante alínea "c" do decisum, cabendo restituição do montante percebido a partir data de ciência do Acórdão 1890/2019-TCU-Primeira Câmara pela UFRN nos termos do subitem 1.7.3: 
 (...) 
c) dispensar a devolução dos valores indevidamente recebidos de boa-fé pelos interessados, nos termos do Enunciado 106 da Súmula desta Corte;
 (...) 
1.7.3. informe aos interessados o teor da presente deliberação, esclarecendo-lhes que, no caso de não provimento de recurso eventualmente interposto, deverão ser repostos os valores recebidos após a ciência do acórdão pelo órgão de origem;
Diante do que foi brevemente apresentado, entendo que o pedido de reexame interposto pela recorrente não é hábil a promover alteração no mérito do que restou decidido no Acórdão 1890/2019-TCU-Primeira Câmara.  
Ante o exposto, VOTO para que seja adotada a minuta de acórdão que ora trago ao exame deste Colegiado.
TCU, Sala das Sessões Ministro Luciano Brandão Alves de Souza, em 6 de agosto de 2019.
Ministro VITAL DO RÊGO 
Relator